臺灣高等法院刑事判決
110年度上易字第633號
上  訴  人  臺灣臺北地方檢察署檢察官
被      告  林芊秀



上列上訴人因被告違反毒品危害防制條例案件，不服臺灣臺北地
方法院109年度易字第991號，中華民國109年12月31日第一審判
決（聲請簡易判決處刑書案號：臺灣臺北地方檢察署109年度毒
偵字第2089號），提起上訴，本院判決如下：
    主  文
上訴駁回。
    理  由
一、聲請簡易判決處刑書意旨略以：被告林芊秀基於施用第二級
    毒品之犯意，於民國109年6月17日晚上11時許，在新北市蘆
    洲區中山一路之某友人住處，施用第二級毒品甲基安非他命
    1次；因認被告所為，涉犯毒品危害防制條例第10條第2項之
    施用第二級毒品罪嫌。
二、按起訴程序違背規定者，應諭知不受理之判決；對於原審諭
    知不受理之判決上訴時，第二審法院認其為無理由而駁回上
    訴，得不經言詞辯論為之，刑事訴訟法第303條第1款、第37
    2條分別定有明文。又此所稱之起訴程序違背規定，係指檢
    察官提起公訴之訴訟行為於程序上有違法律之規定而言。而
    提起公訴之訴訟行為是否於程序上有違法律規定，原則上固
    以起訴時所存在之事項及法律規定為判斷，惟檢察官起訴後
    始發生之情事變更事由，致法院不能為實體審理者，亦屬「
    起訴之程序違背規定」（最高法院109年度台上字第3826號
    判決意旨參照）。次按109年1月15日修正公布、同年7月15
    日施行之毒品危害防制條例第20條第3項規定，犯第10條之
    罪於觀察、勒戒或強制戒治執行完畢釋放後，3年後再犯第1
    0條之罪者，適用本條前2項之規定。上開所謂「3年後再犯
    」，只要本次再犯（不論修正施行前、後）距最近1次觀察
    、勒戒或強制戒治執行完畢釋放，已逾3年者，即該當之，
    不因其間有無犯第10條之罪經起訴、判刑或執行而受影響（
    最高法院109年度台上大字第3826號裁定意旨參照）。
三、經查，被告前因施用毒品案件，臺灣新北地方檢察署檢察官
    先後以106年度毒偵續字第19號以及107年度毒偵字第4207、
    5951號為附命完成戒癮治療之緩起訴處分確定，緩起訴期間
    分別為107年5月8日起至108年11月7日止、107年11月13日起
    至109年5月12日止，嗣被告於緩起訴期間，未完成戒癮治療
    ，經檢察官為撤銷原緩起訴處分，上開施用行為，並以109
    年度撤緩毒偵字第33、34、35號為聲請簡易判決處刑，並經
    法院判處罪刑確定，其後並未受觀察、勒戒處分等情，有本
    院被告前案紀錄表可按。是被告雖前經檢察官為附命完成戒
    癮治療之緩起訴處分，但在緩起訴期間因未能遵守預防再犯
    之必要命令，該緩起訴處分業經撤銷，被告事實上並未完成
    戒癮治療程序，尚難等同曾受觀察、勒戒或強制戒治執行完
    畢釋放之處遇。是被告既未曾接受觀察、勒戒或戒癮治療之
    執行，按上說明，本件施用行為，應依毒品危害防制條例第
    20條第1項、第24條等規定，由檢察官審酌個案情節，裁量
    聲請法院裁定觀察、勒戒或為附命完成戒癮治療之緩起訴處
    分，抑或為其他適法處理。檢察官係於109年7月31日聲請簡
    易判決處刑，於同年8月19日繫屬於原審法院，有簡易判決
    處刑書及原審法院收狀戳章可按，是本案繫屬法院時，前揭
    毒品危害防制條例之修正規範已施行，故本件應適用前揭修
    正後之處遇規定，法院不能為實體審理，按上說明，仍應認
    檢察官之起訴程序屬違背規定，且無從補正。是原審不經言
    詞辯論，為公訴不受理之判決，核無不合。
四、檢察官上訴意旨略以：依97年4月30日修正公布之毒品危害
    防制條例第24條第1項規定：「本法第20條第1項之程序，於
    檢察官先依刑事訴訟法第253條之1第1項、第253條之2之規
    定，為附命完成戒癮治療之緩起訴處分時，不適用之。」對
    於「初犯」及「5年後再犯」毒癮治療方式，採行「觀察、
    勒戒」與「緩起訴之戒癮治療」並行之雙軌模式；後者係以
    社區醫療處遇替代監禁式治療，使衷心戒毒之施用毒品者得
    以繼續正常家庭與社會生活為特色。而為落實此項新戒毒刑
    事政策之執行，同條例第24條第2項並明定「前項緩起訴處
    分，經撤銷者，檢察官應依法追訴」，期以恩威並濟方式，
    使施用毒品者不能心存僥倖，藉此非監禁式治療機會之空窗
    期再犯，俾達成戒除毒癮之實際效果。且前開毒品危害防制
    條例第24條規定，係一般刑事訴訟程序之例外規定，屬刑事
    訴訟法第1條第1項規定之「其他法律所定之訴訟程序」。該
    條第2項既規定，前項緩起訴處分經撤銷者，檢察官應依法
    追訴，即已明示施用毒品案件於撤銷緩起訴處分後之法律效
    果為「依法追訴」，而非適用刑事訴訟法第253條之3所定撤
    銷緩起訴處分後得「繼續偵查或起訴」規定，此乃因檢察官
    已依毒品危害防制條例第24條第1項為附命完成戒癮治療之
    緩起訴處分，被告事實上已接受等同「觀察、勒戒」之處遇
    ，惟其竟未能履行該條件，自應於撤銷緩起訴處分後依法起
    訴，而無再次聲請法院裁定觀察、勒戒之必要。故此之所謂
    『依法追訴』，應與同條例第23條第2項規定之「依法追訴」
    同其趣旨，始符立法目的。故有關施用第一級、第二級毒品
    案件，經檢察官為附命完成戒癮治療之緩起訴處分時，既不
    適用毒品危害防制條例第20條第1項裁定令被告觀察、勒戒
    之規定，則嗣後該緩起訴處分經撤銷時，除該緩起訴係因違
    法或不當經再議程序，由上級檢察機關撤銷者，則應回復未
    為緩起訴處分之狀態，由檢察官續行偵查，視個案之證據，
    為適當之處分外，倘係被告違反原緩起訴處分所附之條件而
    被撤銷緩起訴處分，自應依偵查之結果，如足認有犯罪嫌疑
    者，應提起公訴或聲請簡易判決處刑，其犯罪嫌疑不足者，
    應為不起訴之處分，殊無再適用上開規定聲請法院裁定送觀
    察、勒戒之餘地，此乃被告選擇參加戒癮治療毒品防制刑事
    政策之當然結果，且為法律所明定，並無恣意剝奪其受觀察
    、勒戒處遇措施之可言，是被告未能履行檢察官所為附命完
    成戒癮治療之條件，應於撤銷緩起訴處分後依法起訴，而無
    再次聲請法院裁定觀察、勒戒之必要（最高法院100年度第1
    次刑事庭會議決議、100年度台非字第51號判決意旨參照）
    。且循此法理，倘被告犯毒品危害防制條例第10條之罪，經
    檢察官先為附命完成戒癮治療之緩起訴處分後，5年內再犯
    同條之罪者，自無從再行適用同條例第20條第1項聲請法院
    裁定送觀察、勒戒之處遇規定（參見最高法院99年度台上字
    第6037號判決要旨）。雖毒品危害防制條例第24條於109年1
    月15日修正公布，惟既尚未施行，自應依照現行毒品危害防
    制條例第24條規定及實務一向見解行之，始符法理及解釋前
    後一貫之法律原則。況且，最高法院雖於109年10月14日以1
    09年度台上大字第3536號提案裁定予刑事大法庭，惟嗣後予
    以撤銷，並未作成大法庭裁定，即無法院組織法第51條之10
    規定之適用，而應回歸原來實務上解釋及作法。次按檢察官
    已依毒品危害防制條例第24條第1項為附命完成戒癮治療之
    緩起訴處分，被告事實上已接受等同觀察勒戒之處遇，惟其
    竟未能履行該條件，自應於撤銷緩起訴處分後依法追訴，而
    無再次聲請法院裁定觀察勒戒之必要。循此法理，倘被告犯
    毒品危害防制條例第10條之罪，經檢察官先為附命完成戒癮
    治療之緩起訴處分後，5年內再犯同條之罪者，自無從再行
    適用同條例第20條第1項聲請法院裁定送觀察勒戒之處遇規
    定，此有最高法院104年度台非字第23號判決意旨可資參照
    。而109年1月15日毒品危害防制條例第20條第1項修正規定
    僅將期間由5年修正為3年內，此外並無不同，則循此法理及
    實務一向見解，被告於附命戒癮治療之緩起訴處分後，3年
    內再犯施用毒品案件，應無再行聲請法院裁定觀察勒戒之必
    要，為法律解釋之當然被告係依毒品危害防制條例第24條規
    定接受附命戒癮治療之緩起訴處分，依該條第1項規定，不
    適用毒品危害防制條例第20條第1項規定，則該附命戒癮治
    療之緩起訴處分，應等同於觀察勒戒，自應視同被告已經觀
    察勒戒，則被告於該緩起訴處分確定後3年內，再犯上開施
    用第二級毒品甲基安非他命罪，自應予追訴，而無再行聲請
    法院觀察勒戒之必要等為由，指謫原判決不當。
五、然查：
　  ㈠毒品危害防制條例本次修正之第20條第3項，既規定犯該條
      例第10條之罪，於觀察、勒戒或強制戒治執行完畢釋放後
      ，3年後再犯者，適用同條第1、2項（即應先觀察勒戒或
      強制戒治），係以「觀察、勒戒或強制戒治執行完畢釋放
      」作為起算之基準時點，若觀察、勒戒等處遇尚未執行完
      畢，即無從起算該3年期間。故過去實務雖以附命緩起訴
      後，5年內（新法修正為3年）再犯施用第一、二級毒品者
      ，因事實上已接受等同觀察、勒戒處遇，認為依毒品危害
      防制條例第23條第2項之相同法理，逕行提起公訴，無重
      為觀察、勒戒必要（最高法院104年度第2次刑事庭會議決
      議意旨參照），然修正後毒品危害防制條例第23條第2項
      ，既係以「觀察、勒戒或強制戒治執行完畢釋放後，3年
      內再犯」為其追訴條件，倘行為人前未曾接受觀察、勒戒
      等處遇，自無從適用該規定予以處罰追訴，仍應適用修正
      後毒品危害防制條例第20條第1項規定辦理（最高法院109
      年度台上大字第3536號提案裁定之肯定說見解及撤銷提案
      裁定之理由參照）。是以，行為人雖經檢察官為附命緩起
      訴，若未完成戒癮治療，即難與已接受觀察、勒戒或強制
      戒治執行完畢之處遇等同視之（最高法院109年度台非字
      第76、77號判決意旨參照），無從起算該3年期間。
　  ㈡又修正後毒品危害防制條例第24條已於110年5月1日施行，
      該條第2項將法律效果由「檢察官應依法追訴」修正為「
      檢察官應繼續偵查或起訴」，對於撤銷附命緩起訴後之偵
      查作為亦已修正為「前項緩起訴處分，經撤銷者，檢察官
      應繼續偵查或起訴」，而非如修正前「前項緩起訴處分，
      經撤銷者，檢察官應依法追訴」，顯見立法者已有意區分
      機構外之處遇措施（附命緩起訴之戒癮治療）與機構內之
      處遇方式（觀察、勒戒、強制戒治），且認兩者並非互斥
      之選擇途徑，而是授權執法者依照個案之具體狀況擇其一
      或接續適用，除檢察官適用刑事訴訟法所定之追訴程序外
      ，尚包括前揭毒品危害防制條例第20條第1項所定之觀察
      、勒戒程序，否則即無法貫徹其修法目的。
    ㈢修正後毒品危害防制條例第20條第3項及第23條第2項，雖
      僅將原條文之再犯期間由「5年」改為「3年」，惟鑑於將
      施用毒品者監禁於監獄內，僅能短期間防止其接觸毒品，
      因慣用毒品產生之「心癮」根本無法根除，本次修正後對
      於施用毒品者之思維，自應與時俱進，擺脫以往側重於「
      犯人」身分之處罰，著重其為「病患」之特質，並以「治
      療」疾病為出發點，重新評價前揭所謂「3年後再犯」之
      意義，對於毒品危害防制條例第20條第3項及第23條第2項
      所謂「3年後（內）再犯」，自應跳脫以往窠臼，以「3年
      」為期，建立「定期治療」之模式。該規定所謂「3年後
      再犯」，只要本次再犯（不論修正施行前、後）距最近1
      次觀察、勒戒或強制戒治執行完畢釋放，已逾3年者，即
      該當之，不因其間有無犯第10條之罪經起訴、判刑或執行
      而受影響。換言之，被告是否因再犯施用毒品罪而經起訴
      、判刑或執行，均不影響法院再令觀察、勒戒之認定。則
      舉重以明輕，被告縱曾經檢察官為「附命緩起訴」處分，
      若未完成戒癮治療，依理亦不影響法院再令觀察、勒戒之
      認定。毒品危害防制條例於97年4月30日修法時新增第24
      條「附命緩起訴」處分制度，希望藉由機構外之完整醫療
      體系，提供毒癮戒治者合法妥適之治療，再以事後密集之
      監控措施防止施用毒品者再犯，而確立「附命緩起訴」處
      分及「觀察、勒戒或強制戒治」雙軌治療模式。立法者有
      意在「附命緩起訴」處分程序，對施用第一、二級毒品者
      ，採更寬容之態度。是就與「觀察、勒戒或強制戒治」有
      關之「3年後再犯」所持見解，該軌治療模式既已跳脫既
      往窠臼，重新評價所謂「3年後再犯」之意義，而採對被
      告寬厚之解釋方法，與此同時，對於另一軌即「附命緩起
      訴」處分，亦宜採相同態度，方不致對於適用「觀察、勒
      戒或強制戒治」之被告採寬厚之見解，然對於適用「附命
      緩起訴」處分之被告，採嚴苛之解釋，認被告即使未完成
      戒癮治療，事實上仍等同已接受「觀察、勒戒」之處遇，
      以致解釋嚴苛不一，厚此薄彼，使適用不同程序之被告，
      遭受不同對待，當非所宜，且如此解釋，亦與立法原意背
      道而馳。
    ㈣綜上所述，檢察官上開所引之先前見解，在當時時空背景
      ，雖有其立論基礎，但前揭修正後毒品危害防制條例第20
      條第3項所謂「3年後再犯」，既已重新評價而有所更易，
      且修正後現已施行之毒品危害防制條例第24條規定，亦配
      合上開修法意旨修正先前依法訴追之規定，若再援用先前
      見解，顯然會對雙軌處遇衍生嚴苛不一情事，並不合時宜
      。因此，原先認「附命緩起訴」處分之被告未能履行所定
      條件，經檢察官撤銷緩起訴處分，事實上已接受等同「觀
      察、勒戒」處遇，竟未能履行該條件，自應於撤銷緩起訴
      處分後，依法起訴之見解，確有改採否定說之必要（最高
      法院110年度台非字第98號判決意旨參照）。是檢察官援
      引上開修正前條文與實務見解，在本次毒品危害防制條例
      修正施行後，應認已失所據，難以憑採，本件上訴為無理
      由，應予駁回，並不經言詞辯論為之。　　
據上論斷，應依刑事訴訟法第368條、第372條，判決如主文。　
中　　華　　民　　國　　110 　年　　6 　　月　　3　　日
     　　　　　　 刑事第十四庭  審判長法　官  黃斯偉
                                      法　官  黎惠萍
                                      法　官  許泰誠 
以上正本證明與原本無異。
不得上訴。
                                      書記官  朱子勻
中　　華　　民　　國　　110 　年　　6 　　月　　3　　日